【裁判字號】    94,訴,7271
【裁判日期】    950306
【裁判案由】    給付信用卡消費款
【裁判全文】
臺灣臺北地方法院民事判決              94年度訴字第7271號
原      告  遠東國際商業銀行股份有限公司
法定代理人  甲○○
訴訟代理人  丙○○
            連雅玫
            丁○○
被      告  乙○○
上列當事人間給付信用卡消費款事件，本院於民國95年2月20日
言詞辯論終結，判決如下：
    主  文
原告之訴及其假執行之聲請均駁回。
訴訟費用由原告負擔。
    事實及理由
一、程序方面：
（一）按當事人得以合意定第一審管轄法院。但以關於由一定法
      律關係而生之訴訟為限，民事訴訟法第24條第1項定有明
      文。本件兩造約定由本院為第一審管轄法院，有信用卡約
      定條款（下稱系爭約定條款）第25條可按，本院自有管轄
      權。
（二）被告經合法通知，未於最後一次言詞辯論期日到場，核無
      民事訴訟法第386條所列各款情形，應依原告之聲請，由
      其一造辯論而為判決。
二、原告起訴主張：被告於民國92年1月以附卡人名義向原告申
    請信用卡使用，並經原告核發使用，依系爭約定條款持卡人
    領用上開信用卡後，即得於各特約商店簽帳消費及使用相關
    產品，惟應於當期繳款截止日（3日）前向原告全部清償或
    以循環信用方式繳付最低應繳金額，逾期清償者，依信用卡
    約定條款第15條第3項、第16條、第23條之約定，除喪失期
    限利益外，應另行給付原告按年息19.71%計算之遲延利息及
    應繳總金額新台幣（以下同）1,001元至10,000元，收取150
    元，應繳總金額10,001元至60,000元，收取300元，應繳總
    金額60,001元至100,000元，收取600元，應繳總金額100,
    001元以上者，收取1,000元之違約金。又依系爭約定條款第
    3條之規定，正、附卡持卡人應就各別使用信用卡所生應付
    帳款互負連帶清償責任。詎至94年4月止，正卡持有人黃政
    文及被告計欠原告575,729元未為清償（含消費款13, 555
    元、預借現金544,075元、已到期之利息16,099元、違約金
    2,000元）等語。並聲明：被告應給付原告575,729元，及其
    中本金557,630元，應自94年6月4日起至清償日止，按年息
    19.71 %計算之利息，暨按每月1,000元計算之違約金，並願
    供擔保，請准宣告假執行。
三、被告辯以：原告請求附卡持卡人（即被告）支付正卡持卡人
    黃政文之信用卡消費款575,729元，依系爭約定條款約定，
    固有被告亦須對正卡持卡人之信用卡消費款項負責，然系爭
    約定條款內容甚多，且條款字體太小、顏色均與其他約定條
    款無異，刻意使人於訂約時極易忽略，且信用卡申請書其正
    卡申請人與附卡申請人簽章攔上並未註明連帶保證人或連帶
    債務人字樣，附卡持卡人如何預期日後有連帶負責之情事？
    此約定條款顯已違反誠信原則，顯失公平，依民法第247 條
    之1之規定，系爭約定條款應屬無效。又原告與正卡持卡人
    已於94年11月29日就該信用卡消費款達成和解，並同意拋棄
    其餘請求，原告自無權再向被告請求該信用卡消費款等語。
    並聲明：原告之訴駁回。
四、本件兩造不爭執之事實：
（一）被告於92年1月以附卡人名義向原告申請信用卡使用，並
      經原告核發使用，依系爭條款約定持卡人領用上開信用卡
      後，即得於各特約商店簽帳消費及使用相關產品，惟應於
      當期繳款截止日（3日）前向全部清償，或以循環信用方
      式繳付最低應繳金額，逾期清償者依信用卡約定條款第15
      條第3項、第16條、第23條之約定，除喪失期限利益外，
      應另行給付按年息19.71%計算之遲延利息及應繳總金額1,
      001元至10,000元，收取150元，應繳總金額10,001元至
      60,000元，收取300元，應繳總金額60,001元至100,000元
      ，收取600元，應繳總金額100,001元以上者，收取1,000
      元之違約金。又依系爭約定條款第3條之約定，正、附卡
      持卡人應就各別使用信用卡所生應付帳款互負連帶清償責
      任。
（二）至94年4月止，正卡持有人黃政文帳戶內，被告計欠原告
      575,729元未為清償（含消費款13, 555元、預借現金544,
      075元、已到期之利息16,099元、違約金2,000元）。
      上開事實，有原告提出之信用卡申請書暨約定條款、關係
      戶查詢表、單月帳務資料查詢、持卡人消費暨繳款明細表
      等件為證，核屬相符，且為被告所不爭執，堪信此部分之
      事實為真正。
五、本件爭點：
（一）系爭約定條款第3條第1項之約定，是否無效？被告就原告
      請求之金額，是否有給付之義務？
（二）原告與正卡持卡人已於94年11月29日就該信用卡消費款達
      成和解，並同意拋棄其餘請求，則原告是否仍有請求被告
      給付之權？
      茲分述之如下：
（一）系爭約定條款第3條第1項之約定，是否無效？被告就原告
      請求之金額，是否有給付之義務？
  １、按定型化契約條款，乃指企業經營者為與不特定多數消費
      者訂立同類契約之用，所提出預先擬定之契約條款；而定
      型化契約，則指以企業經營者提出之定型化契約條款作為
      契約內容之全部或一部而訂定之契約，或謂依照當事人一
      方預定用於同類契約之條款而訂定之契約，消費者保護法
      第2條第7款、第9款，及民法第247條之1前段分別定有明
      文。又「定型化契約中之條款違反誠信原則，對消費者顯
      失公平者，無效。定型化契約中之條款有下列情形之一者
      ，推定其顯失公平：(1)違反平等互惠原則者。(2)條款與其
      所排除不予適用之任意規定之立法意旨顯相矛盾者。(3)契
      約之主要權利或義務，因受條款之限制，致契約之目的難
      以達成者。」消費者保護法第12條亦定有明文。而何謂違
      反平等互惠原則，同法施行細則第14條亦臚列下列4款供
      參考：(1)當事人間之給付顯不相當者。(2)消費者應負擔非
      其所能控制之危險者。(3)消費者違約時，應負擔顯不相當
      之賠償責任者。(4)其他顯有不利於消費者之情形者。再民
      法債編為防止經濟強者利用定型化契約手段濫用契約自由
      ，及維護交易公平，於89年5月5日修訂施行之第247條之
       1亦規定下列各款之約定，按其情形顯失公平者，該部分
      約定無效：(1)免除或減輕預定契約條款之當事人之責任者
      。(2)加重他方當事人之責任者。(3)使他方當事人拋棄權利
      或限制其行使權利者。(4)其他於他方當事人有重大不利益
      者。
  ２、經查：
    (1)信用卡使用契約乃現代工商社會創新之新型態交易，銀行
      因考量此種交易之大量性，處理之經濟性，且為對不同之
      交易相對人適用相同之交易條件，因而預先擬定契約條文
      使用，自屬上開消費者保護法規定之定型化契約甚明。系
      爭約定條款第3條第1項約定：「正卡持卡人得為經貴行同
      意之第三人申請核發附卡，且正卡持卡人或附卡持卡人就
      各別使用信用卡所生應付帳款互負連帶清償責任。」乃原
      告預先擬定與不特定多數消費者交易使用之條款，屬定型
      化契約條款，參照前開說明，該項約定即應受前述有關定
      型化契約規範之約束。
    (2)信用卡乃一種塑膠貨幣（兼具授予信用助能），因持卡人
      使用現金消費不便，遂向銀行申請信用卡，約定持卡人憑
      卡於特約商店記帳消費後，委託銀行先為給付，持卡人再
      於約定期限內清償銀行代墊款項，此消費者與銀行間之法
      律關係乃屬委任契約與消費借貸之混合契約。而一般消費
      者向發卡銀行提出信用卡之使用申請後，銀行據以決定是
      否發卡之考量因素，於審核申請人之財產、收入、職業等
      信用狀況後，再決定准予核發信用卡與否，及准予之額度
      為何。信用卡之核發，其風險控制之本質係以申請人之個
      人信用狀況為據，依原告訴訟代理人於本院審理時陳稱：
      「（本件）正、附卡之聲請日期不同，正卡在前，附卡在
      後」等語（本院95年2月20日言詞辯論筆錄），可知，信
      用卡之核發，並無另外要求申請人徵得「連帶保證人」或
      「附卡申請人」後方准予核發，是約定附卡持有人與正卡
      持有人互負連帶清償之責，已有不妥，再依卷附本件信用
      卡聲請書所載，附卡申請人簽名處，及「您的簽名同意下
      列事項」中，均未有閼於「連帶清償」等字樣，衡諸一般
      常情，消費者並不知悉向銀行申請附卡使用同時，亦與銀
      行同時簽訂連帶給付之契約，其顯有不利於消費者。而本
      件被告於本院審理時亦陳稱：不了解附卡持卡人需對正卡
      持卡人之消費款負連帶清償之責等語（本院95年1月2日言
      詞辯論筆錄）。足見，系爭約款第3條第1項之約定對被告
      顯然不利。
    (3)信用卡附卡之設計，乃因正卡持卡人之家屬、親友或員工
      ，或因係未成年人，或因沒有收入，或為公司公款支出記
      帳方便，遂由正卡持卡人代向銀行申請附卡使用，或由附
      卡持卡人經正卡持卡人同意後向銀行申請使用，經發卡銀
      行對正卡持卡人信用調查之結果，若認為正卡持卡人之財
      產狀況足以支付另筆附卡持卡人之消費帳款，因而同意核
      發之附屬信用卡。社會上常見申辦之情形有：父母為未成
      年兒女、配偶之一方為他方、成年子女為退休父母、其他
      親屬間、公司為員工申辦等情形，一般持卡人多將附卡申
      辦視為一種對親友的便利、贈與及愛心。附卡之最大特色
      ，乃係從屬於正卡之下之附屬信用卡，此由銀行多把正附
      卡寄發於正卡申請人或持有人指定處所、附卡乃與正卡持
      有人共用同一消費信用額度、正卡若被銀行終止附卡亦不
      得繼續使用、正附卡之消費帳款均會算於正卡持卡人之每
      月帳單並寄交正卡持有人而由正卡持卡人統一繳納等情可
      參。就上開附卡申領使用之本質與目的而言，其精神乃正
      卡持卡人願意就其所同意申領附卡持卡使用人之消費款，
      共負連帶清償責任，即正卡持卡人係附卡記帳消費後向銀
      行支付墊款之保證人，而非附卡持卡人係正卡持卡人消費
      金額之保證人，方符合消費者訂立契約之真意。正、附卡
      持卡人之責任，乃附卡持卡人僅須對於「自己」之消費帳
      款負清償責任，正卡持卡人方才對於「正、附卡」之消費
      金額負連帶清償責任始符合一般社會大眾對附卡之預期。
      惟系爭契約條款，約定附卡持卡人亦須就正卡人之消費負
      連帶保證（清償）責任，顯然已逾一般消費者對於申辦附
      卡使用所得預見之風險，並加重附卡持卡人之責任，有違
      消費者申請附卡使用之目的，亦有背誠信原則而顯失公平
      。
    (4)又信用卡使用契約乃屬委任契約及消費借貸之混合契約，
      發卡銀行之主要給付義務乃提供信用卡供持卡人使用，並
      受任代為清償記帳消費款，附隨義務則有提供道路救援、
      旅遊平安險、消費折扣等服務；持卡人之對待給付義務則
      為給付委任報酬（例如年費），或間接支付（即持卡人簽
      帳消費之特約商店或聯合信用卡中心應將刷卡金額之一定
      比率交發卡銀行）「手續費」，並於約定期限清償墊款，
      若未依約履行，則需負擔循環信用利息、違約金等，此種
      依債務本旨而生之契約義務乃屬相當對等。故消費者若申
      請為一般持卡使用人，僅須負擔前揭義務已足，惟若申請
      為附卡，如上所述，因正、附卡之消費帳單係併列於正卡
      持卡人帳單，並寄發予正卡持卡人，附卡持卡人並未接受
      帳單，無從按月知悉正卡持卡人所生帳款若干，亦無法預
      知正卡持卡人將來之消費金額，或限制正卡持卡人之消費
      金額，尤其，如正卡持卡人每月僅繳納最低應繳金額時，
      正卡持卡人會被課以高額之循環利息再滾入消費帳款中不
      斷累積，此時  顯非附卡持卡人所能預見及控制。準此，
      即生附卡持卡人應負擔非其所得控制之高風險或連帶清償
      風險，然銀行對於附卡持有人之主要給付義務並未同時增
      加或改變，顯然銀行之給付與附卡持有人之給付義務並不
      相當，亦有違反平等互惠之原則。
    (5)綜上，系爭約定條款第3條第1項之約定，有違誠信原則，
      且不當加重附卡持卡人之責任，對消費者（即被告）顯失
      公平，應認該約定無效，被告無庸就正卡持有人之消費金
      額負連帶清償之責。又依原告提出之消費暨繳款明細表所
      載，被告雖曾先後於2003年1月、7月、10月以其附卡分別
      刷卡消費28,523元、7,631元及13,666元，惟就上開消費
      月份，於該繳款帳戶內，亦分別繳款51,678元、132,678
      元及49,266元，已逾被告以附卡刷卡消費之金額，且迄20
      05年4月止，被告均未有任何以附卡刷卡之紀錄（該段期
      間內，上述帳戶內仍陸續有繳款之紀錄），有該消費暨繳
      款明細表可憑，再參諸原告請求之本件金額，消費款部分
      ，僅13,555元、其餘係屬預借現金（544,075元）、已到
      期之利息（16,099元）及違約金（2,000元），堪認被告
      上述消費之金額，應已清償無疑。準此，原告請求之上述
      金額，均屬正卡持有人消費之金額，則揆諸上開說明，被
      告就該金額並無給付之義務。
（二）原告與正卡持卡人已於94年11月29日就該信用卡消費款達
      成和解，並同意拋棄其餘請求，則原告是否仍有請求被告
      給付之權？
      如上所述，本院既認系爭約定條款第3條第1項之約定，應
      屬無效，被告就原告請求之金額，並無給付之義務，則就
      被告抗辯之本項爭點，本院即無再論述之必要，併此敘明
      。
六、綜上所述，原告依系爭約定條款之法律關係請求如其聲明所
    示，為無理由，應予駁回。其假執行之聲請亦缺乏宣告之依
    據，應併予駁回。
七、本件事證已臻明確，兩造其餘之攻擊、防禦方法，核與判決
    結果不生影響，爰毋庸一一論述，併此敘明。
八、據上論結，本件原告之訴為無理由，依民事訴訟法第385條
    第1項前段、第78條，判決如主文。
中    華    民    國    95    年    3    月    6    日
                  民事第四庭    法  官  陳邦豪
以上正本係照原本作成。
如對本判決上訴，須於判決送達後二十日之不變期間內，向本院
提出上訴狀。
中    華    民    國    95    年    3    月    6    日
                                書記官  薛德芬


司法院資訊處製作；財團法人民間司法改革基金會備份。
